【裁判字號】    99,台上,1658
【裁判日期】    990909
【裁判案由】    請求確認僱傭關係存在
【裁判全文】
最高法院民事判決            九十九年度台上字第一六五八號
上  訴  人  日琨工業股份有限公司
法定代理人  乙○○
訴訟代理人  蘇衍維律師
被 上訴 人  甲  ○
上列當事人間請求確認僱傭關係存在事件，上訴人對於中華民國
九十九年四月六日台灣高等法院第二審判決（九十八年度勞上字
第七六號），提起上訴，本院判決如下：
    主  文
原判決廢棄，發回台灣高等法院。
    理  由
本件被上訴人主張：上訴人係塑膠模具製造公司，自民國八十四
年五月九日起，僱用伊從事組裝、修剪及品檢塑膠產品工作。惟
被上訴人因伊向主管機關就特別休假加班費所生勞資爭議申請協
調，並檢舉其違反勞動基準法（下稱勞基法）工時及給假之規定
，而於九十七年十月八日假藉業務緊縮，且未經預告終止兩造間
之勞動契約，顯不合法，兩造間之僱傭關係仍應存在等情，爰求
為確認兩造間之僱傭關係存在之判決。
上訴人則以：伊因大環境不佳，業務原已一年不如一年，九十七
年度更受全球性金融海嘯影響，益形緊縮，而不得不裁員。伊考
量被上訴人不願配合急單狀況加班趕製貨品，及其不識字無法支
援包裝、品管工作，而包裝、品管人員卻可支援其組裝工作等情
，資遣被上訴人自屬合法等語，資為抗辯。
原審維持第一審所為上訴人敗訴之判決，駁回其上訴，係以：上
訴人係塑膠模具製造公司，自八十四年五月九日起，僱用被上訴
人從事組裝、修剪及品檢塑膠產品工作，嗣於九十七年十月八日
以業務緊縮為由，將被上訴人資遣。上訴人九十七年一月、四月
、六月、七月、九月、十月之筆類訂製數量，均較九十五年同期
減少一萬七千五百支至六萬五千二百四十支不等，十一月及十二
月甚至為零，且九十八年一月至十月之營業銷售額較九十七年同
期亦衰退百分之九．九至百分之六○．七不等，可見上訴人之業
務確有緊縮。至九十七年九月、十月之銷售額高於同年七月、八
月及加班，或係一時之上昇，或因有急迫性訂單須趕工所致，均
不足以證明上訴人之業務並未緊縮。另被上訴人主張上訴人續聘
四名外國勞工及有先補人後裁員之情事，則與事實未盡相符或為
其臆測之詞，不足採取。依勞基法第十一條第二款規定，上訴人
雖非不得預告終止勞動契約，但同時尚僱有外國人為其工作，且
被上訴人任職上訴人期間，亦曾支援外國人所從事之顧機台工作
，並於原審行言詞辯論時表示願配合上訴人之教導從事外國人擔
任之工作，則由行政院勞工委員會（下稱勞委會）九十九年一月
二十六日勞職許字第○九九○○○一三○八號函所載內容以觀，
上訴人資遣被上訴人，非但事前未徵詢被上訴人是否願意從事外
國人之工作，嗣亦拒絕依勞委會函示辦理徵詢，參照就業服務法
第四十二條規定，其終止兩造間之僱傭契約，即非合法。從而被
上訴人請求確認兩造間之僱傭關係存在，於法有據，應予准許等
詞，為其判斷之基礎。
按就業服務法第四十二條固規定，為保障國民工作權，聘僱外國
人工作，不得妨礙本國人之就業機會、勞動條件、國民經濟發展
及社會安定，惟所謂優先留用本國勞工之原則，係指同一職務而
言，並非須將外國勞工裁至全無時，方可裁減本國勞工。是雇主
因確有虧損或業務緊縮而裁減本國勞工，縱尚留有外國勞工，如
其工作職位不同，仍不得指為違法。被上訴人自承其係擔任組裝
、修剪及品檢塑膠產品之工作，而上訴人聘僱外國勞工所從事之
工作則為塑膠射出機台操作，二者似不相同。依上說明，倘被上
訴人遭資遣後所遺工作未由外國勞工擔任，上訴人因其業務減縮
，依勞基法第十一條第二款規定，終止兩造間之僱傭契約，能否
謂為不合法，非無再研求之餘地。原審以前揭理由，為上訴人不
利之判決，要難謂當。上訴論旨，指摘原判決不當，求予廢棄，
非無理由。又上訴人就其抗辯業務緊縮，應負舉證責任，案經發
回，應併予注意。
據上論結，本件上訴為有理由。依民事訴訟法第四百七十七條第
一項、第四百七十八條第二項，判決如主文。
中    華    民    國  九十九  年    九    月    九    日
                      最高法院民事第六庭
                          審判長法官  劉  福  來
                                法官  陳  國  禎
                                法官  陳  重  瑜
                                法官  吳  麗  女
                                法官  簡  清  忠
本件正本證明與原本無異
                                      書  記  官
中    華    民    國  九十九  年    九    月  二十一  日
                                                      Ｑ

司法院資訊處製作；財團法人民間司法改革基金會備份。
